臺灣士林地方法院民事判決　九十年度重訴字第二三五號
　　原　　　告　　丙○○
　　被　　　告　　戊○○
　　兼訴訟代理人　己Ａ○
　　被　　　告　　丁○○
　　被　　　告　　庚○○
　　　　　　　　　乙○○
　　　　　　　　　甲○○
　　法定代理人　　辛○○
　　複代理人　　　壬○○
右當事人間請求確認剩餘財產差額分配等事件，本院判決如左：
    主      文
被告應給付原告新台幣壹仟伍佰陸拾捌萬伍仟捌佰貳拾壹元及自民國九十年五月九日
起至清償日止，按年息百分之五計算之利息。
本判決第一項於原告以新台幣伍佰貳拾貳萬捌仟陸佰零柒元供擔保後，得為假執行；
但被告於假執行程序實施前，以新台幣壹仟伍佰陸拾捌萬伍仟捌佰貳拾壹元為原告預
供擔保，得免為假執行。
原告其餘之訴及假執行之聲請均駁回。
訴訟費用由被告戊○○、己Ａ○、丁○○各負擔十三分之三，被告庚○○、乙○○、
甲○○各負擔十三分之一，餘由原告負擔。
    事實及理由
一、原告主張：
    (一)原告為被繼承人癸○○之配偶，被告戊○○、己Ａ○、丁○○為癸○○之女，
      被告庚○○、乙○○、甲○○等三人（以下簡稱庚○○等三人）則為癸○○長
      子子○○（八十七年七月四日死亡）之子，癸○○於民國（下同）八十九年四
      月二十日死亡，依法應由兩造共同繼承，依民法第一千一百四十條庚○○等三
      人並得代位繼承其父子○○之應繼分。
    (二)原告與被繼承人癸○○為夫妻，就夫妻財產制未為約定，依九十一年六月修正
      前民法（以下簡稱為民法）第一千零五條規定，應以法定財產制即聯合財產制
      為其夫妻財產制。癸○○死亡為聯合財產制消滅之原因，原告自得依民法第一
      千零三十條之一規定，請求給付剩餘財產差額之權利。依最高法院八十一年台
      上字第二三一五號判例意旨，聯合財產關係消滅時，有關剩餘財產差額分配請
      求權之適用，以七十四年六月五日（含當日）後取得之財產為限，查被繼承人
      癸○○婚後於七十七年至八十年間，購得如附表一所示之不動產，依土地公告
      及房屋現值共計三千零二十九萬九千八百七十六元，另有定期存款新台幣（下
      同）八十萬一千七百六十六元及癸○○死亡當日由癸○○帳戶轉出之一百十三
      萬元及癸○○死亡前一日（即八十九年四月十九日）自其帳戶轉出開立郵政支
      票之一百一十萬元，均屬癸○○於七十四年六月五日以後取得而現存之原有財
      產，以上合計三千三百三十七萬一千六百四十二元。另癸○○死亡時，原告於
      七十四年六月五日以後取得之財產則為存款二百萬元，二者差額為三千一百三
      十七萬一千六百四十二元，其半數即為一千五百六十八萬五千八百二十一元，
      爰訴請被告等連帶給付上開數額及法定遲延利息。
    (三)夫妻剩餘財產差額分配請求權得請求以金錢分配：
      查民法第一千零三十條之一條規定：「聯合財產關係消滅時，夫或妻於婚姻關
      係存續中所取得而現存之原有財產，扣除婚姻關係存續中所負債務後，如有剩
      餘，雙方剩餘財產之差額，應平均分配，但因繼承或其他無償取得之財產則不
      在此限」，是得請求平均分配者，乃夫妻雙方「剩餘財產」之「差額」。即應
      實際算定聯合財產關係消滅時，夫妻雙方剩餘財產之「差額」為若干「元」後
      ，由剩餘財產較少之一方，對剩餘財產較多之一方，請求平均分配剩餘財產之
      「差額」，而非請求現物分配，更非以土地「所有權」二分之一分配之方式為
      之，此有台灣高等法院暨所屬法院八十二年法律座談會就有關剩餘財產之問題
      審查意見及台北地院八十七年家重訴字第十六號判決意旨可資參照。至於夫妻
      一方剩餘財產之土地有無變賣變現，乃將來清償或執行方法的問題，並不影響
      差額（金錢）分配之請求。因而，被告丁○○主張原告僅得請求就遺產土地現
      物分配，而不得請求現金分配，顯於法無據，誠不足採。
    (四)被告等應負連帶責任：
      1.按民法第一千零三十條之一規定夫妻剩餘財產差額之分配，乃夫妻財產之清
        算與分割。聯合財產關係若因夫妻一方先於他方死亡而消滅，依民法第一千
        零二十八條及第一千零二十九條規定，應先分離夫妻各自之原有財產，嗣後
        生存之配偶再依親屬編上開規定，請求分配剩餘財產差額二分之一；經依上
        開規定清算分離後，屬於死亡配偶之財產者，始為其遺產，生存之配偶尚得
        再依繼承法有關規定與血親繼承人共同繼承。本件原告為生存配偶，依民法
        第一千零三十條之一規定，主張剩餘財產差額分配請求權，乃夫妻財產之清
        算，非以繼承人關係就清算後屬於死亡配偶（癸○○）之遺產為請求。
      2.又民法第一千零三十條之一剩餘財產分配請求權性質為債權請求權，使剩餘
        財產較少之一方配偶，對剩餘財產較多之他方配偶得請求分配雙方剩餘財產
        差額二分之一（法務部八十五年六月二十九日法八五律決一五九七八號函、
        台灣台北地方法院八十九年度家重訴字第四號判決參照）。
        (1)在聯合財產關係因夫妻一方死亡而消滅，且死亡者之剩餘財產較多的情形
          ，其剩餘財產差額分配之債務，仍屬於死亡者之債務，但剩餘財產較多之
          配偶既已死亡，權利能力消滅，不可能再為生存配偶行使剩餘財產差額分
          配請求權之相對人。
        (2)參照民法第一千零二十九條規定：「夫死亡時，妻取回其原有財產，如有
          短少，並得向夫之繼承人請求補償」即生存之妻對亡夫之補償請求權係向
          夫之繼承人請求，從而原告主張民法第一千零三十條之一剩餘財產差額分
          配請求權，應得向亡夫（癸○○）之其他繼承人請求。
        (3)又此項民法第一千零三十條之一差額分配債務，係因夫妻一方死亡而發生
          ，則依民法第一千一百四十八條「繼承人自繼承開始時，承受被繼承人之
          一切義務」，及參民法第一千一百五十三條第一項規定，原告請求被告（
          其他繼承人）連帶給付，尚非無據，此參諸民法第一千零三十條之一各相
          關司法判決主文亦可明。
    (五)原告剩餘財產差額分配請求權不生混同消滅問題：
      1.生存配偶剩餘財產差額分配請求權並非基於繼承死亡配偶之遺產而來。繼承
        關係僅存於扣除剩餘財產差額二分之一後之遺產，因此就剩餘財產差額分配
        之請求權人而言，並非最高法院五十一年台上字第二三七○號判例所指「債
        權人繼承債務人財產」。
      2.參諸民法第一千零二十九條規定「夫死亡時，妻取回其原有財產，如有短少
        ，並得向夫之繼承人請求補償」，妻雖為繼承人之一，但得向亡夫之繼承人
        請求補償，並無混同消滅問題，則在夫妻因一方死亡而發生之剩餘財產差額
        分配請求權，自無夫妻之一方同為繼承人，發生混同之可能。（台北地院八
        十七年家重訴字第十六號、八十九年家重訴字第四號判決參照）
      3.學者亦認：「繼承財產為一種特別財產：：：故繼承人對被繼承人之債權債
        務，均不因繼承而發生混同。但如繼承人只有一人且為單純承認時，則不在
        此限」（陳棋炎等三人合著民法繼承新論第一七○頁）。「共同繼承人中一
        人或數人，若兼具繼承債權人或繼承債務人資格時，尚有令其存續之必要，
        債權債務不因混同而消滅。」（戴炎輝、戴東雄合著之「中國繼承法」第一
        三○頁）原告並非癸○○唯一之繼承人，自不生無混同之問題，且不以「限
        定繼承」為限，否則民法第一千一百七十二條即無規定之必要。
      4.又倘如被告丁○○及庚○○等三人所辯，生存配偶因他方配偶死亡而取得之
        剩餘財產差額分配債權，均將因債權、債務同歸一人而生混同消滅時，則生
        存配偶顯無適用民法第一千零三十條之一規定之可能，此顯與司法實務見解
        相違（最高法院八十五年台上字第一一三四號判決、台灣高等法院八十九年
        度法律座談會決議參照）。因此被告混淆夫妻剩餘財產差額分配請求權與遺
        產繼承權利，所為混同之說，誠不足採。
    (六)原告剩餘財產差額分配請求毋庸扣除應繼分五分之一分擔額：
      1.民法第一千零三十條之一之立法意旨明揭：「聯合財產關係消滅時，以夫妻
        雙方剩餘財產之差額，平均分配，方為公平，亦所以貫徹男女平等之原則。
        例如夫在外工作，或經營企業，妻在家操持家務、教養子女，備極辛勞，使
        夫得無內顧之憂，專心發展事業，其因此所增加之財產，不能不歸功於妻子
        之協力，則其剩餘財產，除因繼承或其他無償取得者外，妻自應有平均分配
        之權利」，因而剩餘財產差額分配是夫妻財產之清算，並非繼承。而死亡配
        偶之財產，經清算分離後之財產，方屬死亡配偶之遺產，而遺產繼承關係僅
        存於扣除剩餘財產差額二分之一後死亡配偶（被繼承人）之財產。換言之，
        生存配偶之剩餘財產差額分配請求權與遺產之繼承權利本屬兩回事。因此就
        被繼承人之「遺產」主張繼承權利時，生存配偶與其他繼承人方有「應繼分
        」問題。
      2.參前揭民法第一千零二十九條規定及民法第一千零三十條之一立法意旨，原
        告主張民法第一千零三十條之一，應得向亡夫（癸○○）之其他繼承人請求
        。民法第一千零三十條之一條既屬生存配偶得對其他繼承人主張之債權，就
        生存配偶為請求之債權人而言，應無須與其他繼承人分擔債務，否則無異削
        減債權人（生存配偶）所得主張之數額。（台灣高等法院九十年家上字第三
        三七號判決參照）
      3.以被告丁○○答辯(二)狀所舉之例，其混淆剩餘財產及遺產，因被繼承人之財
        產扣除剩餘財產差額分配後，方屬遺產，故舉例所稱「遺產一千萬元」應無
        生存配偶再主張剩餘財產分配之情形。倘其意為剩餘財產差額為一千萬元，
        依民法第一千零三十條之一規定，生存配偶得請求差額半數之五百萬元，剩
        下之五百萬元（假設被繼承人沒有其他不計入剩餘財產之財產）再由A1、A2
        、A3、A4與生存配偶A5共同繼承，每人得一百萬元。則依剩餘財產差額分配
        請求權及繼承權，生存配偶應得六百萬元，其他繼承人A1、A2、A3、A4應各
        得一百萬元才是。倘如被告丁○○所辯，生存配偶就剩餘財產差額分配之請
        求，應扣除五分之一，只能請求四百萬元時，剩下六百萬元將由五人共同繼
        承（每人一百二十萬元），如此將使生存配偶只得五百二十萬元，而其他繼
        承人可得一百二十萬元，即削減生存配偶所應得之數額，此顯與前述繼承關
        係僅存於扣除剩餘財產差額分配後之遺產，以及民法第一千零三十條之一差
        額分配之立法意旨相違，且對生存配偶不公平。
      4.另民法第一千一百五十三條第一項規定為繼承人與債權人間之責任（連帶責
        任）。同條第二項雖有繼承人內部分擔之規定，但共同繼承人就繼承債務，
        除有限定繼承及拋棄繼承者外，對外，以其繼承財產及固（原）有財產對債
        權人負連帶清償之責。對內，在普通情形繼承債務係先就繼承財產取償，再
        以繼承人之固（原）有財產清償。因而民法第一千一百五十三第二項雖有「
        繼承人相互間，對於被繼承人之債務，除另有約定外，按其應繼分比例負擔
        」之規定，不過共同繼承人間之求償權，應在共同繼承人用固（原）有財產
        予以清償為限，始能行使之。換言之，在繼承財產足供清償，其他繼承人未
        以其原（固）有財產清償債務前，並不生共同繼承人間內部相互求償之「按
        應繼分比例分擔」問題。本件死亡配偶（被繼承人癸○○）所留財產除列入
        剩餘財產計算之財產外（此部分原告僅請求差額之半數），尚有不列入計算
        之其他財產（如七十四年六月四日以前之原有財產及繼承之財產），因而就
        被告等人而言，被繼承人所留財產，足供負擔原告本件請求，尚不生共同繼
        承人間內部相互求償問題，自無要求原告按應繼分比例分擔債務或扣除之餘
        地。
      5.至於被告庚○○等三人曾辯稱恐有因負連帶責任，日後原告可強制執行超過
        其應繼承之被告原有財產，發生繼承比不繼承不利云云，然此為被告庚○○
        等三人或其他繼承人應自行評估是否應於繼承開始時，拋棄繼承或主張限定
        繼承之事由，不應以繼承人恐有以自己原（固）有財產，清償夫妻剩餘財產
        請求權債務之危險，即否定原告之權利。何況，依前述，被繼承人所留財產
        ，足供清償原告請求，根本不生以固有財產清償或對其不利之情況。
    (七)癸○○有民法第一千零三十條之一可供分配之剩餘財產存在：
      1.依民法第一千零三十條之一之規定，夫或妻之剩餘財產為夫或妻於婚姻關係
        存續中所「取得」而「現存」之原有財產，最高法院八十一年台上字第二三
        一五號判決意旨，雖以法律不溯及既往原則，進而認應以夫或妻婚姻關係存
        續中於七十四年六月五日以後「取得」之財產為限。至於取得財產之來源則
        未限制。
      2.土地法第四十三條規定：「依本法所為之登記，有絕對效力」，本件列入計
        算癸○○剩餘財產之附表一不動產，均有土地登記謄本、建物登記謄本上登
        記之原因發生日期及登記因（買賣）可證，均屬癸○○七十四年六月五日以
        後「取得」之原有財產。依上開土地法第四十三條規定，有絕對之效力。被
        告丁○○及庚○○等三人欲推翻該等登記效力，主張該等土地非癸○○七十
        四年六月五日後「取得」之財產，自應舉證證明之。
      3.癸○○死亡時名下除本件列入計算之原證三、四號剩餘財產外，另有七十四
        年六月四日前取得之財產及因繼承而來之財產，此參鈞院函調之癸○○「財
        產資料參考清單」，紅色劃線者即為癸○○繼承來之土地，並無變賣繼承土
        地之情。被告丁○○及被告庚○○等三人主張癸○○七十四年六月五日以後
        取得之財產係變賣繼承自父親土地或變賣六十七年七月十六日以前或七十四
        年六月四日以前土地而來，顯與癸○○財產狀況不符，亦無證據證明，自不
        足採信。
      4.另原告於準備書狀(二)第三頁所陳，係針對被告丁○○答辯(一)狀所稱「癸○○
        在民國七十四年六月四日以前，早已累積為數不少之原有財產」而來，亦即
        係就七十四年六月四日以前癸○○之情況而言（癸○○尚因煤礦災變住院就
        醫），否認癸○○在七十四年六月四日前有能力如被告丁○○所主張，「已
        累積取得為數不少之財產」，足供變賣。但未及七十四年六月五日以後情況
        ，更未曾謂癸○○七十四年六月五日起至其死亡期間，無取得系爭財產之能
        力。原告對被告丁○○及庚○○等三人之前開主張，始終否認，因而被告庚○○等三人謂癸○○自六十七年七月十六日即失去工作能力，系爭財產係變
        賣七十四年六月五日以前取得財產而來或謂原告自認云云，誠屬指鹿為馬，
        不足為採。被告丁○○及庚○○等三人既主張「癸○○於七十四年六月四日
        以前有能力且已累積為數不少之財產」，以及「系爭土地及存款係變賣繼承
        所得之財產所取得」，就此事實，自應舉證證明之。
    (八)附表二（即原告所提出之更正附表四，以下均改稱附表二）為信託財產，其上
      之抵押權並非癸○○生前未償之債務。
      1.附表二之四十九筆土地為信託財產，雖有抵押權設定，但該等抵押權非癸○○生前未償之債務，業經丑○○於九十年九月五日證述：「癸○○未欠我錢
        」及寅○○於九十年九月二十八日證稱：「不是欠我錢」等語可證，此外亦
        無其他登記抵押權名義人出面催告，或向癸○○行使抵押權情事，依法不得
        認定為癸○○生前未清償之債務。
        (1)附表二序號四十四至四十九六筆土地，為寅○○向卯○○、辰○○所買，
          由被告庚○○等三人之法定代理人辛○○經手辦理，有：原證十一號之
          不動產買賣契約書影本；原證九號被告庚○○等三人及辛○○之切結書
          ，以及寅○○本人九十年九月二十八日證述：「我自己無自耕農身分無
          法辦理過戶，所以登記在癸○○名下，所以為了保障，請辛○○辦理抵押
          權設定給我，：：：而且是設定在我姪子名下」、「上面之一千五百萬元
          是設定抵押，是保障我的土地，不是欠我的錢」等語，均足證此六筆土地
          為寅○○所買信託於癸○○名下之土地，且以寅○○姪子巳○○名義設定
          最高限額一千五百萬元抵押權額並非癸○○生前未償之債務。
        (2)附表二序號一至四十三號等四十三筆土地為丑○○、午○○、未○○、申
          ○○向酉○○等人、戌○○及癸○○所買之農地，信託登記於癸○○名下
          ，此有：原證八號：丑○○先生切結書、借用名義承購農地契約書、亥
          ○○○與癸○○不動產買賣預定契約書；原證十二號：丑○○、午○○
          與酉○○等人之不動產買賣預定契約書、未○○與戌○○不動產買賣預定
          契約書；丑○○於九十年九月五日之證述：「癸○○未欠我錢」等語，
          足證。且雖設定有抵押權，但均非癸○○未償之債務。由○○○○○段
          ○○○小段○○○○及○○○○○地號（建地）土地謄本上共同擔保地號
          （原證十四號）所載與原證十二號丑○○、午○○與酉○○等人之不動產
          買賣預定書所示買賣標的物（含建、田、旱、林地）相對照，可知買賣標
          的物中不須自耕農身分之土地業已辦妥過戶予丑○○、午○○、申○○名
          下，另參○○○○○段○○○小段○○地號土地謄本共同擔保地號所示與
          原證十二號未○○與戌○○不動產買賣預定契約書所示買賣標的物相比對
          ，亦見建地業已過戶登記予午○○名下（原證十三號），此均足證丑○○
          、午○○、申○○、未○○確向酉○○等人、戌○○購買土地，且已支付
          價款（否則賣方不可能過戶），再比對原證十二號兩分契約書及原證八號
          借用名義承購農地契約書所附土地地號，亦證丑○○等人係就須自耕農身
          分之農地（即附表二序號一至四十三號）信託登記予癸○○名下，不容被
          告空言否認。
      2.另被告丁○○主張原證八號「不動產買賣預定契約書第十條：：：顯見此一
        買賣經解約且已將款額退還，訴外人亥○○○等實無任何權利可言」。迄今
        ，被告丁○○仍主張附表二土地尚非信託財產，則依其「主債權不存在，抵
        押權失所附麗」之理，則該等土地上設定之抵押權人丑○○等人無抵押債權
        ，該等設定抵押權額非癸○○生前之負債，應無疑義。
      3.又被告庚○○等人及丁○○既主張附表二土地為癸○○所有，應列入癸○○
        之剩餘財產，即不承認丑○○等人為土地所有權人，則癸○○豈有抵押債務
        。何況該等土地之抵押權業經丑○○、寅○○、巳○○本人出庭證明，設定
        之抵押權並非癸○○對其負債。被告就此如仍主張該等土地之抵押權為癸○○之債務，參最高法院十八年上字第二八五五號判例，自應舉證證明之。
二、被告戊○○、己Ａ○等二人辯稱：
    (一)附表二所示土地之抵押權人於癸○○死亡後，曾向己Ａ○表示各該土地為信託
      登記為癸○○所有，該財產上雖設有抵押權，但非癸○○所負債務，渠等表示
      要取回各該信託土地，己Ａ○曾告知渠等待其辦完父喪後再行處理，並要求渠
      等出具書面證明以證明此事，且當時各信託人亦曾提出渠等出資購買土地之證
      明，故附表二之土地確為各信託人信託登記於癸○○名下，並非癸○○之遺產
      。
    (二)八十九年四月十九日自癸○○帳戶提領開立之一百一十萬元郵政保付支票，原
      為癸○○所有，癸○○死亡後由被告丁○○保管，丁○○於八十九年五月間交
      予被告己Ａ○，因己Ａ○為家中長女，癸○○後事均由被告己Ａ○負責，己○○乃將該支票提示存入其個人帳戶後，因丁○○缺錢，己Ａ○乃於同月二十五
      日交付台灣銀行為發票人、受款人為丁○○之支票一紙予丁○○本人，貸予丁○○，但丁○○迄未償還該筆款項。
三、被告丁○○辯稱：
    (一)癸○○死亡時已無可供分配之財產：
      (1)癸○○於二十二年○○月○○日出生，原告稱癸○○自四十五歲時（即六十
        七年）因煤礦災變而致一氧化碳中毒，從此長期住院無法工作賺錢。癸○○
        之財產當然全部是於六十七年礦災前取得，而非七十四年六月五日以後取得
        之財產，原告無請求分配之權限。癸○○之父親天○○，於五十八年二月二
        十二日過世，癸○○自父親繼承為數不少之土地。後來癸○○加以變賣改買
        現在名下之土地，此為癸○○因繼承無償取得，原告無請求分配之權限。癸○○既然自六十七年起即為一氧化碳中毒及癲症不能工作之人，原告未舉
        證說明癸○○如何自七十四年六月五日起累積龐大財產？足證上開財產均為
        癸○○變賣繼承自父親土地改買其他土地而來。
      (2)夫妻之一方死亡，法定財產制度即夫妻聯合財產關係即消滅，夫妻得各自取
        回原有財產，有剩餘財產差額時，原告始得請求分配，故本件被繼承人癸○○於七十四年六月五日之前，其原有財產數額多寡，於本件實有重大關係。
        原告起訴卻故意將被繼承人癸○○之原有財產避而不談，顯係故意誤導。
    (二)癸○○名下如附表二所示土地（系爭信託土地）設定高達三千四百萬元抵押債
      務，超逾原告主張之剩餘財產價值，此一債務應先予扣除。
      1.按原告主張：「附表二所列四十九筆土地屬於第三人所信託，雖登記於被繼
        承人癸○○名下但非癸○○所有，附表二所列四十九筆土地所登記之抵押債
        權亦全數不存在，故不必列入剩餘財產之負債予以扣除」云云，迄今卻仍未
        能善盡舉證之責。
      2.經查，附表二所列四十九筆土地所登記第三人對癸○○之抵押債權高達三千
        四百萬元整，遠超過原告所稱癸○○剩餘財產三千一百一十萬餘元，對癸○○而言，其遺產為負數，原告非但不得請求差額分配甚至還須分配差額予癸○○（之繼承人）。從而，此三千四百萬元之抵押債務究竟是否存在，攸關
        本案判決結果甚鉅。
      3.倘原告堅稱此三千四佰萬元抵押債務不存在，故毋庸自剩餘財產中扣除，則
        原告對此有利於己之主張應負舉責任。系爭土地四十九筆，共登記三千四百
        萬元抵押債權，登記抵押權人有：丑○○、午○○、地○○、未○○、申○○、巳○○等六名。六名抵押權人中，丑○○已於九十年九月五日親自到庭
        作證「癸○○無欠證人（指丑○○）錢。」，至於另名證人寅○○不屬於六
        名抵押權人中任何一名，故其作證「上面之一千五百萬元是設定抵押，是保
        障我的土地，不是欠我錢。」等語，對於六名抵押權人毫無拘束力，無法供
        作抵押權究竟是否存在之認定依據。又者，證人寅○○復稱「抵押權本來設
        定在我姪子名下，後來又設定回來我的名下」等語，與土地登記簿謄本記載
        不符（土地謄本抵押權人根本沒有寅○○之名），實難信其證詞為真正。
    (三)原告無權請求被告六人負連帶責任，如屬繼承財產亦因混同而消滅，如不混同
      亦應扣除原告應繼分五分之一：
      1.按民法第三百四十四條規定：「債權與其債務同歸一人時，債之關係消滅。
        」，民法第二百七十四條規定：「因連帶債務人中之一人為清償、代物清償
        、提存、抵銷或混同而債務消滅者，他債務人亦同免其責任。」最高法院五
        十一年台上字第二三七○號判例：「債權人繼承債務人財產，適用民法第三
        百四十四條因混同而消滅其債之關係時，雖尚有其他共同繼承人，依民法第
        一千一百五十三條發生連帶債務之關係，而就民法第二百七十四條，連帶債
        務人中之一人因混同而消滅債務者，他債務人亦同免責任之規定觀之，自不
        影響於因混同而消滅之繼承債務之關係。」
      2.查本件原告丙○○為兩造被繼承人癸○○之妻，因此退而言之，原告縱有本
        件請求權存在，但依民法第一千一百四十四條之規定原告亦為癸○○之繼承
        人，而依民法第一千一百五十三條之規定，亦同為本件債之關係之債務人，
        再依民法第二百七十四條之規定，本件訴訟債之關係因混同而消滅，雖尚有
        被告等其他共同繼承人，依首揭民法規定及判例意旨，被告等其他共同繼承
        人亦同免其責任，是故本件訴訟債之關係已因混同而消滅，原告之訴顯無理
        由。
      3.原告為癸○○之繼承人之一，原告之應繼分為遺產之五分之一，故原告主張
        對癸○○有剩餘財產分配請求權存在由癸○○之繼承人包括原告本身繼承此
        一債務，則原告所請求之剩餘財產差額一千四百五十五萬零八百二十一元，
        其中五分之一即二百九十一萬零一百六十四元部分，已因原告既為請求權人
        又為繼承人而混同消滅，就此二百九十一萬零一百六十四元部分無請求權存
        在，若不予以扣除，則各繼承人之間將生不公平之現象。
    (四)民法第一千零三十條之一所謂「差額」僅得請求就遺產現物分配：
      1.依民法第一千零三十條之一規定為聯合財產關係消滅時剩餘財產之「分配」
        ，故其請求之標的應係就聯合財產中之剩餘財產範圍內請求「分配」，本案
        聯合財產中所剩餘之財產只有土地並無現金，故原告僅得請求分配土地而不
        得請求分配現金。且該條並未限制兩造不得以現物分配，故在遺產土地變賣
        變現之前，原告應僅得請求就遺產土地現物分配，而不得請求以被告之固有
        財產現金分配。
      2.且繼承債務應先就繼承財產取償，倘有不足，始得就繼承人之固有財產取償
        ，是為清償繼承債務之原則。
      3.況且該剩餘財產土地尚未辦理繼承登記，不得處分，無法變現，且兩造亦未
        經全體繼承人同意分割遺產，原告逕以金錢請求，不但依法無據且與法條明
        文所定之文義不符。原告未以癸○○之遺產定其剩餘財產之範圍及其差額，
        率以金錢請求顯已逾越民法第一千零三十條之一剩餘財產分配之意義。
    (五)否認原告所提寅○○切結書，宇○○等切結書（原證七）、丑○○切結書，借
      用名義承購農地契約書，不動產買賣預定契約書（原證八）、原證九號：庚○○等切結書（原證九）之真正，蓋：
      (1)寅○○、宇○○等、及丑○○等人，竟然趁被繼承人癸○○辭世後以其自己
        出具之切結書表明自己為權利人，無疑係球員兼裁判，渠等之切結書顯然不
        具證據能力亦無公信力可言，不足採信。
      (2)借用名義承購農地契約書，不動產買賣預定契約書中有關癸○○之印鑑印文
        前後不一，此即有矛盾存在，此其一；況且前開虛偽不實之不動產買賣預定
        契約書第十條亦載明「若本件因礙於政令未能辦理移轉時，乙方應將已收款
        額全部退還且兩願無條件解約本約」，顯見此一買賣業經解約且已將款額退
        還，訴外人亥○○○等實無任何權利可言，此其二；訴外人亥○○○等無法
        提出信託契約為證，此其三。
      (3)同案被告庚○○等與被告丁○○為必要共同訴訟之共同被告，故被告庚○○
        等出具之切結書乃不利於全體，對全體不生效力，此其一；被告庚○○等人
        之母親即法定代理人辛○○，非為子女庚○○等人之利益不得處分子女因代
        位繼承祖父癸○○所得之繼承財產，今辛○○竟代理庚○○等人承認該等財
        產為他人所有使庚○○等人永遠喪失該等財產之所有權，辛○○所為顯然重
        大違反未成年人之利益，其承認因違反法律強行規定而無效，此其二。
    (六)附表二信託財產明細表所列財產，登記所有權人均為被繼承人癸○○，並無於
      地政機關為信託登記，亦無合法真實之信託契約書可稽，故前開土地應屬被繼
      承人所有，與訴外人均無涉。又附表二所列財產之抵押債權亦不實在，蓋抵押
      權為擔保物權，須從屬於主債權而存在，倘主債權不存在，抵押權則失所附麗
      。今查附表二所列財產並無為信託登記，已如前述，且訴外人丑○○等亦未提
      出資金往來或交付金錢之證據，難以遽認訴外人丑○○等確為附表二所列財產
      之合法所有權人或得享抵押權之人。
    (七)一百一十萬元之郵政支票係癸○○生前贈與被告丁○○之款項，故此為被告丁○○之財產而非癸○○之遺產，不應列入剩餘財產分配。至被告己Ａ○於九十
      一年五月間交付被告丁○○之一百一十萬元台灣銀行支票，則係被告己Ａ○為
      償還積欠被告丁○○之借款。
四、被告庚○○等三人辯稱：
    (一)本件原告請求確認剩餘財產差額分配，應將被繼承人全部遺產核計並扣除所有
      人債務後之遺產陳明，且原告應將自己於婚姻關係中取得而現存之原有財產扣
      除後，就雙方剩餘財產之差額主張分配之，始符規定。然原告竟未將被繼承人
      癸○○之遺產全部列出，僅選擇性陳報如附表一所示無擔保之遺產，卻未將如
      附表二所示土地列入遺產總額並扣除抵押權設定之債務。
    (二)原告之剩餘財產分配請求權，因混同而消滅，自不得再為請求：
      1.按本件原告係依民法第一千零三十條之一之規定，居於債權人之地位，向原
        告之配偶即被繼承人癸○○之繼承人請求原告與被繼承人間之婚姻關係存續
        中之剩餘財產差額分配之權利。而按繼承人對於被繼承人之債務，負連帶責
        任。民法第一一五三號第一項定有明文。是原告與被告等就被繼承人癸○○
        之債務應負連帶責任，易言之，原告與被告等就原告基於民法第一千零三十
        條之一規定得請求之債權，應負連帶責任，即原告就系爭債之關係，同時具
        有債權人及債務人之地位。
      2.查債權與債務同歸一人時，債之關係消滅。因連帶債務人中之一人為清償、
        代物清償、提存、抵銷或混同而債務消滅者，他債務人亦同免其責任。民法
        第三百四十四條、第二百七十四條分別定有明文。而「債法上所稱之混同，
        係指債權與債務同歸一人，致債之關係原則上消滅之事實。」
      3.次查「債權人繼承債務人財產，適用民法第三百四十四條因混同而消滅時，
        雖尚有其他繼承人，依民法第一千一百五十三條發生連帶債務之關係，而就
        民法第二百七十四條，連帶債務人中之一人因混同而消滅債務者，他債務人
        亦同免責任之規定觀之，自不影響於因混同而消滅之繼承債務之關係。：：
        ：」（最高法院五十一年台上二三七０號判例參照）
      4.本件原告係被繼承人癸○○之繼承人，依法就被繼承人癸○○之債務負連帶
        責任。是就原告基於民法第一千零三十條之一規定請求之債之關係，同時具
        有債權人及債務人之地位，則該債之關係，依民法第三百四十四條之規定，
        因混同而消滅。雖被告等依民法第一千一百五十三條發生連帶債務之關係，
        然按民法第二百七十四條，連帶債務人中之一人因混同而消滅債務者，他債
        務人亦同免責任，是被告等就系爭繼承債務自因消滅而免其責任，從而原告
        本件請求自屬無理由。
    (三)倘鈞院認不發生混同之效果，然原告與被繼承人癸○○於七十四年六月五日至
      癸○○死亡止之期間，並未有剩餘之財產存在，原告之請求顯無理由：
      1.查聯合財產關係消滅時，夫或妻於婚姻關係存續中所取得而現存之原有財產
        ，扣除婚姻關係存續中所負債務後，如有剩餘，其雙方剩餘財產之差額，應
        平均分配。但因繼承或其他無償取得之財產，不在此限。民法第一千零三十
        條之一定有明文。又處分遺產後，以其價金購置等值之房地則該購置之房地
        ，僅係原有財產之轉換，不失原有財產之本質。復按最高法院八十一年台上
        字第二三一五號判決意旨，聯合財產關係消滅時，有關剩餘財產差額分配請
        求權之適用，以七十四年六月五日後取得之財產為限。
      2.依前揭條文、判決意旨，計算本件剩餘財產，應將原告與癸○○自七十四年
        六月五日後，各自所取得而現存之原有財產，予以確定，再扣除該期間所負
        債務及因繼承或其他無償取得之財產及七十四年六月五日以前取得財產所轉
        換之變形物，由此計算夫妻之剩餘財產。
    (四)七十四年六月五日至八十九年四月二十日之期間，原告與被繼承人癸○○並無
      取得系爭財產之能力：原告準備狀稱：「被告：：：其父親以前之職務為『礦
      工』，癸○○上有父母，下有子女四人，養家糊口已極艱辛，何來能力累積不
      在少數之財產？況且，被繼承人癸○○在四十五歲時，遭逢平和煤礦災變，致
      一氧化碳中毒，從此長期住院就醫，無法工作賺錢，原告為照顧丈夫、子女，
      長期在外打零工，辛苦撐起生活重擔，長女即被告己Ａ○更放棄就學，共擔家
      計，分擔被告丁○○上補習班及就讀五專之學費，：：：」，是依原告所稱，
      被繼承人自六十七年七月十六日後已無法工作賺錢，而原告則係以打零工過活
      ，應付日常生活已屬艱難，自無取得系爭價值高達數千萬財產之能力。
    (五)系爭財產係變賣七十四年六月五日以前所取得之財產而來，非屬民法第一千零
      三十條之一所規定之「婚姻關係存續中所取得」而現存之原有財產：
      1.承前所述，被繼承人癸○○於六十七年七月十六日即失去工作能力，恃原告
        打零工微薄之收入，勉維艱難生活，並無取得系爭價值高達數千萬財產之能
        力，是系爭財產係以變賣六十七年七月十六日以前所取得之財產（包括祖產
        及原有財產）之價金購置而來，係該祖產及原有財產轉換之變形物，仍不失
        該祖產及原有財產之本質，自非屬民法第一千零三十條之一所規定之「婚姻
        關係存續中所取得而現存之原有財產」。
      2.又查證人丑○○於九十年九月五日庭訊時證稱，癸○○「本身所有土地，賣
        給我的也有一甲多，：：：」。足證癸○○有變賣六十七年七月十六日以前
        所取得之財產之事實。
    (六)退萬步言之，縱原告有剩餘財產分配請求權存在，但：
      1.按聯合財產剩餘財產分配請求權係在處理聯合財產關係消滅時，夫或妻於婚
        姻關係存續中所取得而現存之原有財產。該等財產即便由繼承人繼承，繼承
        人雖為公同共有，但內部仍有應繼分比例，既有應繼分比例，依民法第一千
        一百五十三條第二項規定：「繼承人相互間對於被繼承人之債務，除另有約
        定外，按其應繼分比例負擔之。」原告既亦為繼承人之一，對於被繼承人癸○○之債務，除另有約定外，按其應繼分比例負擔之。與同條第一項比較，
        第一項所規範者為對外關係，至於繼承人間對內之關係依第二項規定，自應
        依應繼分比例以定負擔額，否則繼承應繼分比例不多，因原告主張被告要負
        連帶責任，連帶責任依民法二百七十三條之規定債權人得對債務人中之一人
        請求全部之給付，此對外依同條第一項固無法豁免，但對內則顯然超過其應
        繼分，與該條第二項之規定自有不合，復該超過部分被告於給付原告後，被
        告仍須再向被告請求，是為訴訟經濟及紛爭解決一回性之目的，該超過部分
        應可抵銷，俾免兩造纏訟不止。
      2.再進而言之，如依原告主張被告等應對一千多萬元負連帶責任，日後原告可
        強制執行超過應繼分之原有財產，如此豈不是繼承比不繼承更不利？如此豈
        是立法之本意？故原告既亦為繼承人之一，引用第一千一百五十三條第一項
        之規定，容屬有誤。
五、本院判決認：
    (一)本件剩餘財產分配請求權雖係發生於九十一年六月民法親屬編修正之前，依民
      法親屬編施行法第一條規定，在修正前發生者，除有特別規定外，不適用修正
      後之規定，而本次修正時就聯合財產關係消滅時之夫妻剩餘財產分配，既無應
      適用新法之特別規定，自應適用修正前民法夫妻財產制之相關規定（以下所稱
      民法均為九十一年六月修正前之民法），合先敘明。本件兩造之爭點在於：(1)
      原告主張之癸○○遺產是否均應否列入剩餘財產分配？(2)應列入剩餘財產分配
      之癸○○遺產，是否尚包括附表二之土地？又其上設定之抵押債務應否一併列
      為癸○○之生前債務？(3)夫妻剩餘財產差額分配請求權得否請求以金錢分配？
      或僅得以遺產分配？(4)本件原告之剩餘財產分配請求權是否因債權債務同歸一
      人而生混同之效果？又原告為癸○○繼承人之一，在計算剩餘財產分配差額時
      ，應否扣除原告之應繼分？被告等就此應否負連帶責任？（有關兩造爭點，請
      參照兩造爭點整理書狀及本院九十一年六月十日言詞辯論筆錄記載），茲分述
      如下：
    (二)原告主張之癸○○遺產均應列入剩餘財產分配：
      1.本件原告主張列入剩餘財產分配對象之被繼承人癸○○財產，有附表一所示
        土地、建物價值三千零二十九萬九千八百七十六元及現金共三百零七萬一千
        七百六十六元，合計三千三百三十七萬一千六百四十二元。被告丁○○辯稱
        ：癸○○於七十四年六月四日止，已五十一足歲，其所累積之原有財產不在
        少數，附表一之土地有許多為癸○○出賣舊有原有財產所得價金而另購之不
        動產，其仍屬於癸○○之原有財產，不應列入計算差額，又原告所指存款本
        金並非整數，顯見係一再續期轉存之結果，如各該財產係於七十四年六月四
        日前早已取得之原有財產，即不應列入剩餘財產分配云云。被告庚○○等三
        人亦辯稱：癸○○自七十四年六月五日至八十九年四月二十日期間，並無取
        得系爭財產之能力，系爭財產均為變賣七十四年六月五日以前所取得之財產
        而來，係祖產及原有財產轉換之變形物，不應列入剩餘財產分配云云。則原
        告所主張附表一之土地建物及各筆存款，應否均列入本件剩餘財產分配之對
        象？首應釐清。
        (1)按民法親屬編於七十四年六月三日修正時，增訂第一千零三十條之一關於
          夫妻剩餘財產差額分配請求權之規定。同日修正公布之民法親屬編施行法
          第一條規定：「關於親屬之事件，在民法親屬編施行前發生者，除本施行
          法有特別規定外，不適用民法親屬編之規定；其在修正前發生者，除本施
          行法有特別規定外，亦不適用修正後之規定。」明揭親屬編修正後之法律
          ，仍適用不溯既往之原則，如認其事項有溯及適用之必要者，即應於施行
          法中定為明文，方能有所依據，乃基於法治國家法安定性及既得權益信賴
          保護之要求，而民法親屬編施行法就民法第一千零三十條之一並未另定得
          溯及適用之明文，自應適用施行法第一條之規定。又親屬編施行法於八十
          五年九月二十五日增訂第六條之一有關聯合財產溯及既往特別規定時，並
          未包括第一千零三十條之一之情形。準此，七十四年六月四日民法親屬編
          修正施行前結婚，並適用聯合財產制之夫妻，於七十四年六月五日後其中
          一方死亡，他方配偶依第一千零三十條之一規定行使夫妻剩餘財產差額分
          配請求權時，夫妻各於七十四年六月四日前所取得之原有財產，不適用第
          一千零三十條之一規定，不列入剩餘財產差額分配請求權計算之範圍。是
          核定死亡配偶之遺產總額時，僅得就七十四年六月五日以後夫妻所取得之
          原有財產計算剩餘財產差額分配額，自遺產總額中扣除（最高法院八十一
          年台上字第二三一五號判決、最高行政法院九十一年三月份庭長法官聯席
          會議決議參照）。從而，夫妻於七十四年六月四日前取得之原有財產，縱
          係在婚姻關係存續中取得者，揆諸前揭判決及決議意旨，既不列入剩餘財
          產差額分配請求權計算之範圍，則癸○○於是日前取得之原有財產，即非
          剩餘財產差額分配之對象財產自明。
        (2)經查，癸○○取得附表一土地建物之時間均在七十四年六月五日以後，有
          卷附各該土地登記謄本所載原因發生日期欄之記載可稽，依其所載登記原
          因均為買賣或拍賣，堪認係癸○○分別於各該日期自他人購得者。又原告
          所主張癸○○名義之定期存款八十萬一千七百六十六元部分，業經提出郵
          政定期儲金存單影本為證，依該定期儲金存單所載存款日期為八十七年至
          八十九年間，顯亦在七十四年六月五日以後。被告丁○○、庚○○等三人
          均抗辯各該財產均屬變賣或轉存七十四年六月四日以前所取得之財產而來
          ，自非七十四年六月五日以後取得之財產云云。然查：
          依原告所提出附表一不動產之登記謄本既已明載取得時間均在七十四年
            六月五日以後，足認原告就各該不動產係癸○○在七十四年六月五日以
            後取得之原有財產乙節，已盡舉證之責。如被告丁○○、庚○○等三人
            主張該財產並非是日以後取得，而係癸○○變賣其七十四年六月四日以
            前之財產後轉購取得者，既為有利於渠等之事實，依舉證責任分配之原
            則，即應由主張此項事實者負舉證責任。就此，被告丁○○及庚○○等
            三人僅謂：癸○○於七十四年六月五日當時已累績相當財富，及其當時
            已無取得系爭財產之能力云云，惟縱渠等所辯屬實，何能斷定癸○○購
            得附表一之不動產之價金必為轉賣其於七十四年六月四日以前取得之原
            有財產而來？另證人丑○○稱：「（癸○○）賣給我的也有一甲多」等
            語（本院九十年九月五日言詞辯論筆錄參照），僅可證明癸○○生前曾
            出售其土地予丑○○，並無法證明癸○○確以售地之價金購買附表一之
            財產。就此，被告丁○○及庚○○等三人，僅憑其個人推測，卻未能就
            其資金來源與購買附表一所示土地間之關係舉證以實其說，自難憑信。
          至被告丁○○稱定期存款之本金非整數，足以證明係定存續約轉存之結
            果云云，然原告所主張定存單存款八十萬一千七百六十六元部分，依各
            紙定存單（原證四）所載存款日期為八十七年至八十九年間，距七十四
            年六月四日已相隔十餘年，該段期間內癸○○之存款積蓄有所增加並不
            足為奇，存款本金非整數，並不當然為癸○○七十四年六月四日前取得
            之金錢續約轉存之結果，被告丁○○無法確切證明係如何轉存而來，此
            一抗辯亦非可信。
        (3)次就八十九年四月二十日於癸○○名下之存款一百十七萬元，係八十九年
          四月二十日癸○○於彰化銀行○○分行帳戶存款解約後，存入其活儲帳戶
          結果，連同原帳戶餘額共計一百十七萬元，於同日轉入原告於○○縣○○
          地區農會帳戶內，此有卷附彰化商業銀行○○分行九十年九月二十五日○○字第一八七二號函、○○縣○○地區農會九十一年五月二日○縣○○○
          第０二九一號函可稽。被告己Ａ○表示癸○○於八十九年四月二十日凌晨
          五時許死亡（九十一年九月十八日言詞辯論筆錄），此為兩造所不爭，癸○○死亡既在當日銀行營業開始之前，則癸○○死亡時該筆款項仍在癸○○帳戶內，屬於癸○○遺產至明。
        (4)至於原告主張之一百一十萬元存款，係八十九年四月十九日癸○○死亡前
          一日，彰化銀行○○分行癸○○名義之三百萬元定存到期後，經存入其本
          人之活儲帳戶內，再轉入○○郵局帳戶內，共自該帳戶提領三百一十萬元
          ，其中二百萬元同日轉存予原告定期儲金存單，其餘一百一十萬元則開立
          郵政劃撥支票（以下簡稱郵政支票），並經己Ｂ○（即被告己Ａ○）於八
          十九年五月二十二日提示，翌日匯入被告己Ａ○帳戶中，則有彰化商業銀
          行○○分行九十年九月二十五日○○字第一八七二號函、○○郵局九十一
          年二月十八日營九一字第五０六０一二００二號函及郵政定期儲金存單（
          原證五）可稽。就前開二百萬元部分，既係癸○○生前移轉予原告所有，
          非屬癸○○之遺產，固無疑問，至其餘一百十七萬元部分，應否列入癸○○之遺產？被告丁○○辯稱：系爭郵政支票為癸○○生前贈與伊之款項，
          但伊未立即去兌現而交予己Ａ○，由己Ａ○提示兌現後，再由己Ａ○將交
          付發票人為台灣銀行○○分行、面額一百十萬元、發票日為八十九年五月
          二十五日、伊為受款人之支票一紙（以下簡稱台銀支票）予伊，該款項並
          非癸○○之遺產云云。經查：
          前開郵政支票係被告己Ａ○於八十九年五月二十三日提示存入其帳戶（
            己Ａ○原名己Ｂ○）內，有卷附台灣銀行○○分行九十一年七月十六日
            ○○○字第九一一八０三八五二一號函可稽，是可認該郵政支票於提示
            當時係在己Ａ○占有中，惟被告己Ａ○稱該紙支票係癸○○所有，癸○○死亡後由丁○○保管中，丁○○於八十九年五月間交付伊後，伊將之
            提示，至伊嗣交付丁○○另紙同額之支票，則係借予丁○○之款項等語
            （本院九十一年八月二十九日言詞辯論筆錄）；對此，被告丁○○則謂
            ：系爭郵政支票係癸○○生前贈與伊，伊因信賴己Ａ○乃交由其提示兌
            現，嗣再由己Ａ○交付伊另紙同面額之支票返還前揭票款云云（被告丁○○訴訟代理人九十一年九月十八日言詞辯論筆錄）。癸○○死亡時前
            開郵政支票在被告丁○○持有之中，丁○○嗣將之交予己Ａ○持往提示
            ，為兩造所不爭，惟癸○○死亡時，丁○○究係基於支票受讓人地位抑
            或以被告癸○○之占有輔助人地位持有該紙支票，此關涉該紙支票究屬
            癸○○之遺產或丁○○之財產，應先查明。
          依被告丁○○九十一年十月二十三日陳報狀所載，其與己Ａ○在癸○○
            生前感情已屬不睦，倘癸○○為贈與被告丁○○一百十萬元乃交付郵政
            支票予丁○○，丁○○豈可能將之交付予與其交惡之己Ａ○提示？被告
            丁○○所辯殊有悖常理。又，被告丁○○稱該支票係癸○○生前念及伊
            尚有房貸未償而交付供伊償還房貸之用，足證其在癸○○死亡時確有相
            當之經濟壓力，此與原告稱癸○○生前曾提及因丁○○生活比較辛苦，
            欲給丁○○一筆錢等語相符（本院九十一年十月二十四日言詞辯論筆錄
            參照），丁○○當時經濟並不寬裕，前開郵政支票發票日既為即期支票
            ，丁○○本得隨時提示付款，倘該紙支票確係癸○○轉讓予丁○○，丁○○實無不逕自提示卻迂迴交付己Ａ○請其代為提示之理。至被告丁○○辯謂：己Ａ○所交付伊之台銀支票係己Ａ○為清償先前積欠伊之借款
            款項云云，然此筆金額非小，丁○○尚有房貸未償之情形下，償還其本
            人貸款猶恐不及，何來閒錢借予己Ａ○？足證其所辯不實。
          綜上，癸○○縱在生前曾提及欲贈與丁○○一筆金額以償還房貸，然既
            無從證明系爭郵政支票即係癸○○為贈與丁○○所交付，尚難認癸○○
            有轉讓系爭支票之意。則癸○○死亡時被告丁○○持有該郵政支票，係
            為癸○○占有，而非自居票據權利人而持有，是可認系爭郵政支票仍屬
            癸○○之遺產。
      2.從而，原告所主張附表一之土地建物及現金（存款、支票），均可認係癸○○於婚姻關係存續中取得之原有財產，悉應列入剩餘財產分配之對象。
    (三)本件就原告主張之癸○○遺產固應納入剩餘財產之分配，但除此之外，癸○○
      死亡時，其名下尚有如附表二所示之財產，被告丁○○、庚○○等三人辯謂：
      原告漏未將該部分土地列入癸○○遺產總額並扣除抵押權設定之債務云云，對
      此原告則稱：附表二所示土地為訴外人丑○○等借名信託登記於癸○○名下之
      信託財產，癸○○為受託人，依信託法第十條：「受託人死亡時，信託財產不
      屬於其遺產。」及第三十四條：「受託人不得以任何名義，享有信託利益」規
      定，附表二所示土地並非癸○○之原有財產，毋需列入核計剩餘財產等語。是
      可知兩造就附表二之土地，究為癸○○之遺產？或癸○○僅為土地之受託人？
      又其上設定之抵押債務應否一併列為癸○○之生前債務？亦有爭執。經查：
      1.原告主張癸○○與訴外人丑○○等人間就附表二序號一至四三號所示土地之
        信託關係存在，業據提出丑○○切結書二紙、午○○、丑○○、申○○、未
        ○○等四人與癸○○共同簽訂之借用名義承購農地契約書、亥○○○與癸○○間之不動產買賣預定契約書（即原證八、九）、未○○與戌○○間之不動
        產買賣預定契約書（原證十五）、丑○○、午○○與酉○○等五人間之不動
        產買賣預定契約書（原證十四）等在卷可稽。依前開丑○○之切結書，丑○○分別立書承認如附表二序號六至十九、二十四至四十三號等共三十四筆土
        地，係其與午○○等人合夥出資向戌○○、酉○○等人購買後，信託登記於
        癸○○名下，另序號一至五、二十至二十三等九筆土地，則係其與午○○共
        同出資向癸○○購買，以午○○之妻亥○○○名義簽立買賣契約書，並信託
        登記在癸○○名下等旨。證人丑○○除到庭證實前開原證八、九等文書之真
        實性外，並證稱：「我有好幾筆土地，有四十多甲地，因我無自耕農身分，
        所以自耕農部分，都以癸○○名義登記，所以以癸○○名義登記不止一筆，
        它本身所有土地，賣給我的也有一甲多，我也有把支票影本交給他女兒己○○，另外我的地是與其他三個人合夥的，就是（原證八、九）這些土地（即
        附表二序號一至四三號）」等語綦詳（本院九十年九月五日言詞辯論筆錄參
        照）。至附表二序號四十四至四十九號等六筆土地，則係由寅○○出資向卯
        ○○等人購買，因礙於農發條款限制而信託登記於癸○○名下，除有不動產
        買賣契約書（原證十一）及庚○○等三人法定代理人辛○○簽立之切結書（
        原證九）可資佐證，並經證人寅○○到庭證稱：「（該不動產買賣契約書）
        是買賣，但因是農地，我自己無自耕農身分無法辦理過戶，所以登記在石癸○○名下，所以為了保障，請辛○○辦理抵押權設定給我」等語（九十年九
        月二十八日言詞辯論筆錄參照）綦詳。綜上事證，可認附表二所示之四十九
        筆土地，均係訴外人丑○○等人因不具自耕農身分而信託登記在癸○○名下
        ，亦即各該土地為信託財產，依信託法第十條不屬於受託人癸○○之遺產，
        自不在剩餘財產分配之列。
      2.又附表二各筆土地上，分別設定抵押權予訴外人丑○○等人（詳如附表二抵
        押權人欄所示），依土地登記謄本所載債務人為癸○○，其中附表二序號一
        至十五號土地抵押權人丑○○已到庭結證：「癸○○未欠我錢」（本院九十
        年九月五日言詞辯論筆錄）。又其中附表二序號一至五、二十至二十三等九
        筆土地上之抵押權係因土地信託登記為癸○○所有，信託人為保障其信託財
        產，委請代書分別以丑○○、亥○○○名義辦理抵押權設定，並非癸○○之
        債務，有丑○○簽立之切結書載：「：：：為管理之便，經取得癸○○本人
        同意，將上述九筆土地登記信託於癸○○先生名下管業，並委由陳喜璋代書
        向地政機關分別以丑○○、亥○○○二人名義辦理抵押權設定，合計設定金
        額為新台幣壹仟壹佰萬元整，以資保障我等之信託財產。上述土地確非癸○○先生所有，故此抵押設定金額確非癸○○先生所欠之債務」等語（原證八
        ）可稽；附表附表二序號六至十九、二十四至四十三號等共三十四筆土地，
        則為因土地信託登記為癸○○名下，信託人為保障其信託財產，委請代書辦
        理抵押權設定，並非癸○○之債務，有丑○○簽立之切結書載：「：：：為
        管理之便，經商討取得癸○○本人同意後，將上述土地委由陳喜璋代書向○○鎮地政機關分別辦理抵押權設定，合計設定金額為新台幣捌佰萬元整。故
        此抵押設定金額確非癸○○先生所欠之債務」等語（原證八）可稽；至附表
        二序號四十四至四十九號抵押權人為巳○○之土地共六筆，則據巳○○到庭
        結證：「（我與癸○○之間）沒有（債權債務關係），只是設定最高限額抵
        押權，實際上我和癸○○之間並沒有任何借貸關係：：：，當時本來是可以
        將土地所有權登記在我名下，但後來法令有變更的關係，以致於所有權無法
        辦理登記在我名下，所以登記在癸○○名下，並設定抵押權給我」（本院九
        十一年四月十五日言詞辯論筆錄參照）等語，足徵癸○○與巳○○間，亦確
        無債權債務關係存在，堪以認定，則被告丁○○、庚○○等三人辯稱附表二
        所示各筆土地設定抵押權之債務應列為剩餘財產之債務計算云云，即無理由
        。
    (四)夫妻剩餘財產差額分配請求權得請求以金錢分配：
      原告以其與癸○○死亡時之婚後財產，列入剩餘財產之分配，被告丁○○則辯
      稱：依民法第一千零三十條之一既規定為「分配」，原告僅得請求分配遺產，
      且繼承債務應先就繼承財產取償，倘有不足始得就繼承人之固有財產取償，況
      剩餘財產未辦理繼承登記前不得處分，無法變現，兩造亦未經分割遺產，原告
      逕以金錢請求於法無據云云。是以原告主張剩餘財產分配請求權，得否主張以
      現金分配？按「聯合財產關係消滅時，夫或妻現存之婚後財產，扣除婚姻關係
      存續中所負債務後，如有剩餘，其雙方剩餘財產之『差額』，應平均分配」民
      法第一千零三十條之一第一項固有明文規定。其所謂「雙方剩餘財產之差額，
      應平均分配」，係指婚姻關係存續中，夫妻各自取得而現存之原有財產，扣除
      婚姻關係存續中所負債務及因繼承或其他無償取得之財產，計算出夫妻各自之
      剩餘財產，再比較其剩餘財產之多寡，算定其差額，剩餘財產較少之一方得向
      剩餘財產較多之一方，請求分配差額之二分之一，從而剩餘財產分配請求權性
      質上為債權請求權，而非對於特定財產之物權請求權，被告丁○○前揭所辯顯
      係就剩餘財產分配請求權之性質有所誤會，為無理由，從而原告請求被告等給
      付相當於剩餘財產分配差額之金錢，洵屬有據。
    (五)原告得向被告等主張剩餘財產分配請求權，固如前述，但是否因債權債務同歸
      一人而生混同之效果？又原告為癸○○繼承人之一，在計算剩餘財產分配差額
      時，應否扣除原告之應繼分？被告等就此應否負連帶責任？
      1.被告丁○○及庚○○等三人援引民法第三百四十四條及最高法院五十一年台
        上字第二三七０號判例，抗辯原告與被告等既為癸○○之共同繼承人，則其
        剩餘財產差額分配請求權因債權債務同歸一人混同而消滅云云。然在夫妻之
        一方死亡，而生存之他方為其單獨繼承人者，因生存者概括繼承其配偶之財
        產，固生混同之效果，惟若生存之配偶外，尚有其他共同繼承人者，倘同認
        為仍因混同而生債權消滅之效果，則夫妻一方死亡致聯合財產關係消滅時，
        即無發生剩餘財產分配請求權之可能，此非但與民法剩餘財產分配請求權旨
        在肯定貫徹男女平等，補償妻因管理家務與育幼之辛勞有違，且因離婚、婚
        姻解消或改用其他財產制，均得請求剩餘財產分配，配偶一方死亡反而不得
        基此請求，顯失公平。此另依修正前民法第一千零二十九條夫死亡時妻得向
        夫之繼承人請求補償等規定，亦可推知我國民法就剩餘財產分配請求權賦予
        異於一般債權之特殊性。次按，剩餘財產差額分配乃夫妻財產之清算與分割
        ，與繼承財產無關，故聯合財產關係若因夫妻一方先他方死亡而消滅，應先
        依民法第一千零二十八條、一千零二十九條規定，分離夫妻各自之原有財產
        ，嗣後生存配偶再依同法第一千零三十條之一規定請求剩餘財產差額二分之
        一；經依上開規定清算分離後，屬死亡配偶之財產者，始屬其遺產，生存配
        偶尚得再依繼承法有關規定與其他繼承人共同繼承。因此，該分配請求權應
        屬生存配偶得對其他繼承人主張之債權，生存配偶並不需與其他繼承人分擔
        該項債務，否則無異削減其所得主張之數額，且將受繼承人之多寡及順位影
        響，處於不確定狀態，故對於原告而言，非但不生債權、債務混同之問題，
        亦不生扣除其應繼分之問題。
      2.再按，數人負同一債務，明示對於債權人各負全部給付之責任者，為連帶債
        務。無前項之明示時，連帶債務之成立，以法律有規定者為限，民法第二百
        七十二條第一項、第二項分別定有明文。原告雖以本件剩餘財產差額分配債
        務，係因夫死亡而發生，則依民法第一千一百四十八條及一千一百五十三條
        第一項規定，原告得請求其他繼承人連帶給付云云。然承上所述，剩餘財產
        差額分配既與繼承財產無關，即難以繼承法理請求被告等連帶負責。在本件
        情形，僅屬被告等在癸○○死亡後，未將應先經清算分割後分歸原告（依夫
        妻財產之清算及分割程序應歸原告者，即主文第一項所示數額）之財產給付
        原告，而受有相當於該數額之財產上利益，被告等縱負有返還義務亦非基於
        繼承關係而來，此外，原告復未能舉出被告等應負連帶責任之法律規定或其
        他約定，其主張被告等就此應負連帶責任云云，即難謂為有據。
    (六)被繼承人癸○○死亡時，其剩餘財產共計三千三百三十七萬一千六百四十二元
      ，原告之剩餘財產則為二百萬元，二者差額之半數為一千五百六十八萬五千八
      百二十一元，則原告訴請被告等給付此一數額，及自被告等最後收受起訴狀繕
      本者（庚○○等三人）收受翌日（即九十年五月九日）起至清償日止，按年息
      百分之五計算之利息，依法洵無不合，應予准許，逾此之請求則屬無據，應予
      駁回。
    (七)本件兩造陳明願供擔保，請准宣告假執行及免為假執行，就原告勝訴部分經核
      均無不合，爰分別酌定相當擔保金額，予以准許，至其敗訴部分，其假執行之
      聲請即失所附麗，應併駁回之。
    (八)據上論結，本件原告之訴為一部有理由，一部無理由，應依民事訴訟法第七十
      九條但書、第八十五條第一項前段、第三百九十條第二項、第三百九十二條，
      判決如主文。
中　　　華　　　民　　　國　　九十一　　年　　 十一 　　月　　二十五　　日
                                        臺灣士林地方法院民事庭
~B法　　　官　邱璿如
右為正本係照原本作成。
如對本判決上訴須於判決送達後廿日內向本院提出上訴狀。
中　　　華　　　民　　　國　　九十一　　年　　 十一　　 月　　二十六　　日
~B法院書記官　張雪莉
